【裁判字號】    98,聲判,52
【裁判日期】    990331
【裁判案由】    聲請交付審判
【裁判全文】
臺灣士林地方法院刑事裁定            98年度聲判字第52號
    聲  請  人
    即告訴  人  甲○○
    代  理  人  錢裕國律師
    被      告  乙○○
上列聲請人因告訴被告業務過失傷害案件，不服臺灣高等法院檢
察署檢察長於中華民國98年7月29日駁回再議之處分（98年度上
聲議字第4696號），聲請交付審判，本院裁定如下：
    主  文
聲請駁回。
    理  由
一、按告訴人不服上級法院檢察署檢察長或檢察總長認為再議無
    理由而駁回之處分者，得於接受處分書後10日內委任律師提
    出理由狀，向該管第一審法院聲請交付審判；法院認為交付
    審判之聲請不合法或無理由者，應駁回之，刑事訴訟法第25
    8 條之1 第1 項、第258 條之3 第2 項前段，分別定有明文
    。查本件聲請人即告訴人前向臺灣士林地方法院檢察署檢察
    官對被告提出刑法第284 條第2 項前段之業務過失傷害告訴
    ，經該署檢察官為不起訴處分（96年度偵字第14158 號）後
    ，聲請人不服而聲請再議，經臺灣高等法院檢察署檢察長發
    回續行偵查（97年度上聲議字第3578號），臺灣士林地方法
    院檢察署檢察官偵查後再為不起訴處分（97年度偵續字第18
    7 號），聲請人不服而再聲請再議，經臺灣高等法院檢察署
    檢察長以再議無理由而駁回再議之聲請（98年度上聲議字第
    4696號），告訴人於98年8 月12日收受處分書後，於期限內
    之98年8 月19日向本院聲請交付審判。
二、聲請人原告訴意旨略以：被告乙○○係臺北市北投振興復健
    醫學中心（下稱振興醫學中心）腫瘤外科主任，告訴人甲○
    ○係孫亞蘭（業於民國96年6 月18日死亡）之夫，孫亞蘭自
    94年7 月1 日起，因乳癌至振興醫學中心由被告門診治療，
    嗣經多次術前化學治療，於同年11月7 日實施外科手術，將
    腫瘤切除，術後持續接受治療，96年3 月5 日孫亞蘭因胸水
    、胸壁腫瘤轉移及肝臟兩側轉移，轉至臺北醫學大學附設醫
    院（下稱臺北醫學大學附設醫院）治療，經檢查發現孫亞蘭
    手術傷口內疑留有異物，顯見係被告於治療過程中未予適當
    處置，致孫亞蘭傷口感染，因認被告涉犯刑法第284 條第2
    項前段之業務過失傷害罪嫌。
三、聲請人聲請交付審判意旨略以：(一)、告訴人98年7 月22日聲
    請再議狀有清楚指出本件孫亞蘭死亡之因果關係，除質疑誤
    將銀針夾放入體內遭受不必要感染之因果關係外，更有指摘
    被告於手術後並未對孫亞蘭紅腫症狀作任何處置，因而導致
    進一步潰爛造成不必要感染，甚至最後更出現致命綠膿桿菌
    感染因而造成死亡之因果關係；退萬步言，縱認孫亞蘭之死
    亡原因係因乳癌併發感染而死，惟被告醫師對於孫亞蘭乳房
    腫脹甚至導致感染潰爛疏未注意，孫亞蘭多次回診均有向被
    告反應，惟被告均未作處理，僅告知自行處理傷口即可，被
    告之不作為正是造成孫亞蘭感染擴大終至死亡之原因；(二)、
    按醫療法規定醫療人員就醫療行為本身，有詳實完整記載於
    病歷之義務，因此孫亞蘭體內放置銀針夾本應詳實記錄，惟
    原檢察官及處分書竟認定被告在孫亞蘭體內放置之銀針夾，
    核屬醫學常規，縱病歷中未予記載，亦無何過失可言，實難
    昭服人心；(三)、被告為孫亞蘭之主治醫師，對孫亞蘭所為之
    醫療行為（即乳癌腫瘤切除手術及術後傷口檢查之診療行為
    ）本應善盡醫療上必要之注意，具有保證人地位，惟被告非
    但未對孫亞蘭傷口潰爛發炎等惡化症狀作任何處理，反放任
    症狀不斷惡化，是對法律所期待之行為有不作為，因而終究
    造成孫亞蘭於96年6 月18日因乳癌併皮膚侵犯及皮膚感染之
    死亡結果實現，在因果關係之判斷上，死亡證明書清楚載明
    ，死亡原因為乳癌併皮膚侵犯及皮膚感染，而皮膚侵犯及皮
    膚感染之發生，乃被告94年11月17日為孫亞蘭之腫瘤切除手
    術上之過失將異物遺留孫亞蘭體內，以及被告傷口潰爛症狀
    未作詳細檢查與後續處置，兩者合併所發生之不必要感染，
    關於孫亞蘭94年11月17日手術後回診及處置情形，有中央健
    保局保險對象住診就醫明細表、中央健保局保險對象門診醫
    令明細清單，可清楚證明被告對傷口潰爛感染，未作任何醫
    療上處置作為；(四)、被告在孫亞蘭體內放置金屬夾（鈦針）
    ，非屬醫療常規，蓋孫亞蘭於放射治療時，院方均有使用擋
    板加以隔離，以免照到其他部位而產生不必要傷害，顯無可
    能有放置銀針夾以作為定位之必要；且孫亞蘭於手術當時無
    異常出血現象，更無須以銀針夾作為止血用，故銀針夾之使
    用非屬必要；(五)、孫亞蘭於95年5 月19日回診時，被告曾親
    口向孫亞蘭及告訴人說明：「一般乳癌治療後甚少有併發乳
    腺炎情形」等語，可見孫亞蘭當時出現乳腺炎症狀，非如行
    政院衛生署醫事審議委員會鑑定所稱「傷口潰瘍係因乳癌本
    身所造成，不易癒合及周邊組織感染」等語，既然不致造成
    乳腺炎症狀出現，研判極有可能是因外物，即銀針夾植入體
    內所導致，除銀針夾植入之必要性已大有疑問外，甚有可能
    係因植入之銀針夾由於手術前置作業未盡妥當（例如該銀針
    夾未依規定消毒、消毒未確實、植入尺寸不當等因素），以
    致銀針夾植入人體後與周遭組織發生異常排斥、感染、阻塞
    乳腺等現象，進而引發罕見乳腺炎，從而法務部法醫研究所
    所為鑑定報告，仍有諸多未盡妥當之處云云。
四、按犯罪事實應依證據認定之，無證據不得認定犯罪事實，刑
    事訴訟法第154 條第2 項定有明文；又認定不利於被告之事
    實，須依積極證據，茍積極證據不足為不利於被告事實之認
    定時，即應為有利於被告之認定，更不必任何有利之證據；
    再刑事訴訟法上所謂認定犯罪事實之積極證據，係指適合於
    被告犯罪事實認定之積極證據而言，雖不以直接證據為限，
    間接證據亦包括在內，然而無論直接或間接證據，其為訴訟
    上之證明，須於通常一般之人均不致有所懷疑，而得確信其
    為真實之程度者，始得據為有罪之認定（最高法院40年臺上
    字第86號、30年上字第816 號、29年上字第3105號、76年臺
    上字第4986號判例意旨參照）。次按新修正刑事訴訟法第25
    8 條之1 規定告訴人得向法院聲請交付審判，係新增對於「
    檢察官不起訴或緩起訴裁量權」制衡之一種外部監督機制，
    法院僅就檢察官所為不起訴或緩起訴之處分是否正確加以審
    查，以防止檢察機關濫權，依此立法精神，同法第258 條第
    3 項規定法院審查聲請交付審判案件時「得為必要之調查」
    ，其調查證據之範圍，自應以偵查中曾顯現之證據為限，而
    同法第260 條對於不起訴處分已確定或緩起訴處分期滿未經
    撤銷者得再行起訴之規定，其立法理由說明該條所謂不起訴
    處分已確定者，包括「聲請法院交付審判復經駁回者」之情
    形在內，是前述「得為必要之調查」，其調查證據範圍，更
    應以偵查中曾顯現之證據為限，不得就告訴人新提出之證據
    再為調查，亦不得蒐集偵查卷以外之證據，否則，將與刑事
    訴訟法第260 條之再行起訴規定，混淆不清，亦將使法院兼
    任檢察官而有回復「糾問制度」之虞；且法院裁定交付審判
    ，即如同檢察官提起公訴使案件進入審判程序，是法院裁定
    交付審判之前提，必須偵查卷內所存證據已符合刑事訴訟法
    第251 條第1 項規定「足認被告有犯罪嫌疑」而檢察官應提
    起公訴之情形，亦即該案件已經跨越起訴門檻，否則法院仍
    應依同法第258 條之3 第2 項前段規定，以聲請無理由裁定
    駁回。
五、被告於偵查中即堅決否認告訴人所指訴之業務過失傷害犯行
    ，辯稱：告訴人甲○○之妻孫亞蘭體內所留之物係手術中常
    用之銀針夾，銀針夾是很穩定的東西，功能在手術中作為定
    位及止血之用，術後留於病人體內，便於日後追蹤檢查，此
    為標準之手術流程；孫亞蘭係乳癌復發患者，依標準治療程
    序實施治療，因患者腫瘤集中於左右兩側胸壁、乳房及皮膚
    ，後因擴散漫延，無法控制，方產生潰爛現象，治療過程並
    無疏失等語。
六、經查：
(一)、告訴人之妻孫亞蘭曾於臺安醫院經粗針切片檢查證實為右側
    乳癌，於94年7 月1 日起至振興醫學中心由被告為門診治療
    ，嗣分別於94年7 月7 日、7 月28日、8 月18日、9 月7 日
    、9 月28日及10月20日接受術前化學治療，於94年11月17日
    接受局部腫瘤廣範圍切除而保留乳房手術，術後病理報告顯
    示腫瘤對化學治療有完全反應，已無殘存腫瘤細胞，並於術
    後接受放射線治療；95年4 月11日因有微小鈣化，接受乳房
    核磁共振檢查，結果並無發現乳癌病灶，而後因有全身性溼
    疹至皮膚科門診接受治療；95年5 月19日因右側乳房疼痛，
    疑似乳房發炎而就診，經接受乳房切片檢查後確定為乳癌復
    發，臨床上發現皮膚潰瘍及乳腺炎，符合發炎性乳癌之特徵
    ，因而施予化學治療；但孫亞蘭皮膚潰瘍持續並惡化，於96
    年3 月5 日電腦斷層檢查中發現胸水、胸壁腫瘤轉移及肝臟
    兩側轉移，為乳癌末期之表現；之後轉至臺北醫學大學附設
    醫院接受化學治療合併標靶治療，之後併發肺炎、皮膚潰瘍
    、軟組織感染、深層靜脈栓塞及腸胃道出血等症狀，於96年
    6 月18日死亡等情，有孫亞蘭之振興醫學中心及臺北醫學大
    學附設醫院之病歷附卷可稽；
(二)、告訴人雖指訴孫亞蘭之死亡證明書載明死亡原因為乳癌併皮
    膚侵犯及皮膚感染，而皮膚侵犯及皮膚感染之發生，乃被告
    94年11月17日為孫亞蘭之腫瘤切除手術上之過失將異物遺留
    孫亞蘭體內，及被告對傷口潰爛症狀未作詳細檢查與後續處
    置，兩者合併所發生之不必要感染云云。惟查：
１、本件前經檢察官於偵查中將告訴人當庭所提自孫亞蘭身體中
    取出之物，及命被告提出該銀針夾之原廠樣本，併送請法務
    部法醫研究所審認結果，認定自孫亞蘭身體中取出之物係金
    屬止血夾，為美國Ethicon Endo-Surgery公司製造，規格為
    6 釐米，鈦金屬（Titanium）製，為常規性醫療器材，常使
    用於放射線治療定位之標示物或止血夾，有該樣本、法醫研
    究所（97）醫文字第0971102106號法醫文書審查鑑定書在卷
    可參（見臺灣士林地方法院檢察署97年度偵續字第187 號偵
    查卷第82頁）。就被告在孫亞蘭身體中遺留該銀針夾，有無
    醫療過失乙節：(1)經檢察官於偵查中送行政院衛生署醫事審
    議委員會鑑定結果記載：按手術中可能使用金屬止血夾，這
    是進行局部腫瘤切除而保留乳房手術中，常規性會放置之醫
    療器材，係用於術後作放射線治療定位之用等語（見臺灣士
    林地方法院檢察署96年度偵字第14158 號偵查卷第23至26頁
    之行政院衛生署97年5 月22日衛署醫字第0970200178號函所
    附編號0000000 號鑑定書）；(2)再經檢察官於偵查中送法務
    部法醫研究所鑑定結果亦認：被告於手術中放置金屬夾（鈦
    金屬），為常規性置放於乳房癌手術過程定位用，供未來辨
    認有無新的腫瘤生成及放射線治療中（放射線治療放射劑量
    範圍實施定位用）輻射放射線治療時能集中於癌細胞傷口避
    免傷及其他正常組織而放置，為一般醫學治療常規等語（見
    臺灣士林地方法院檢察署97年度偵續字第187 號偵查卷第80
    至82頁之法務部法醫研究所（97）醫文字第0971102106號法
    醫文書審查鑑定書）；(3)且證人即孫亞蘭轉至臺北醫學大學
    附設醫院之診療醫師戴承正於偵查中證稱：伊是內科醫師，
    沒有參與手術，無法判斷遺留在孫亞蘭體內之物是什麼東西
    ，96年3 月15日X 光記載在病患右下肺部有金屬手術夾子，
    96年4 月17日X 光紀錄亦有記載這個東西，有和其他外科醫
    師會診，如果是不正常的遺留物，他們就會建議處理，但其
    他外科醫師會診意見是想辦法治療，沒有提到夾子的部分，
    如果是手術一定會放的，外科醫師是不會提起的等語（見臺
    灣士林地方法院檢察署97年度偵續字第187 號偵查卷第45頁
    之97年9 月15日偵查筆錄），顯見臺北醫學大學附設醫院亦
    認留存孫亞蘭體內之物，非不正常之手術遺留物甚明；(4)至
    告訴人質疑病歷上未記載放入銀針夾部分，依前揭法務部法
    醫研究所鑑定書另載：本件病歷中似無記載留存銀針夾及數
    量之紀錄，但為常規性治療過程，且依醫學經驗法則，一般
    對病人為無傷害之醫療過程，無紀錄之必要性等語（見臺灣
    士林地方法院檢察署97年度偵續字第187 號偵查卷第82頁）
    ，有關常規性治療方式是否須一一記載入病歷，顯尚有討論
    餘地，而縱認被告確有未完整記載病歷之情事，然此等行政
    上不備事項，仍無法逕為推論出被告對於孫亞蘭之診治有醫
    療過失之結論。本件被告在孫亞蘭身體中遺留銀針夾，尚難
    認有何醫療過失可言。
２、就告訴人指稱孫亞蘭死因之皮膚侵犯及皮膚感染，係因被告
    對孫亞蘭術後傷口潰爛症狀未作詳細檢查與後續處置乙節：
    (1)查本件經檢察官於偵查中送請行政院衛生署醫事審議委員
    會鑑定結果認：本病人治療過程中，並無發現處置不當或是
    疏忽之處，孫亞蘭死因係因第2 次乳癌再發後，乳癌遠端轉
    移，併發肺炎、深層靜脈栓塞等，並不是單一傷口感染所造
    成，傷口潰瘍係因乳癌本身所致，不易癒合及周邊組織感染
    等語，而法務部法醫研究所鑑定書亦載明：依病歷記載，95
    年6 月30日被告與病患之病情討論中即說明此類癌細胞極易
    復發侵害皮膚，且縱使移植皮膚亦不易治癒之事實陳述，依
    醫學經驗法則此類開放性、大片開放性傷口感染綠膿桿菌感
    染之機率極高等語（見前揭行政院衛生署醫事審議委員會、
    法務部法醫研究所鑑定書），依兩次鑑定結果堪認病患係因
    乳癌無法控制而造成傷口潰爛、組織感染，終致死亡；(2)復
    依卷附告訴人所提出孫亞蘭之中央健保局保險對象住診就醫
    紀錄明細表、中央健保局保險對象住診醫令明細清單（見本
    院聲判卷）所示，關於病患於94年11月17日手術後住院及回
    診紀錄，均載有「手術、創傷處置及換藥、傷口處置」等情
    ，尤難認被告就孫亞蘭之術後傷口未作檢查及後續處置；至
    告訴人固再質疑該等記載僅係指被告對切除部位傷口之例行
    檢查，非指對乳房傷口發生潰爛感染所作之處理，孫亞蘭係
    於96年3 月16日至臺北醫學大學附設醫院住院後，方有對於
    乳房傷口發生潰爛感染作醫療處置之紀錄云云，然就告訴人
    所指出之前述就醫明細表上關於臺北醫學大學附設醫院處置
    病患傷口潰爛感染之紀錄，亦記載為「手術、創傷處置及換
    藥、傷口處置」等情，與被告所為處置之紀錄並無二致，告
    訴人此點主張，尚無證據足憑。本件被告對於孫亞蘭術後傷
    口之處置，亦難認有何醫療過失可言。
七、綜上，本件聲請人指訴被告涉犯刑法業務過失傷害罪嫌，惟
    經本院依職權調閱原偵查卷宗，依其卷內資料，審酌臺灣士
    林地方法院檢察署所為不起訴處分及臺灣高等法院檢察署聲
    請再議處分書之內容，處分書內認為被告並無業務上過失之
    結論，與本院之認定並無二致，應認原臺灣士林地方法院檢
    察署檢察官及臺灣高等法院檢察署檢察長，分別對被告為不
    起訴處分及駁回告訴人再議之聲請，並無不當。聲請交付審
    判意旨猶執前詞，聲請將被告交付審判，為無理由，應予駁
    回。
八、依刑事訴訟法第258 條之3 第2 項前段，裁定如主文。
中    華    民    國    99    年     3    月    31    日
                  刑事第三庭審判長法  官  李  育  仁
                                  法  官  劉  育  琳
                                  法  官  孫  曉  青
上正本證明與原本無異。
本裁定不得抗告。
                                  書記官  林  蔚  菁
中    華    民    國    99    年     3    月    31    日

司法院資訊處製作；財團法人民間司法改革基金會備份。
